【裁判字號】    89,訴,205
【裁判日期】    900104
【裁判案由】    房屋稅
【裁判全文】
臺北高等行政法院判決                              八十九年度訴字第二○五號
                              .
    原          告  甲○○    .
    被          告  台北市稅捐稽徵處
    代表人（處長）  乙○○
    訴 訟 代 理 人  丙○○.
右當事人間因房屋稅事件，原告不服財政部中華民國八十九年六月五日台財訴第00
00000000號再訴願決定，提起行政訴訟。本院判決如左︰
    主  文
再訴願決定、訴願決定及原處分關於房屋稅額超過新台幣伍萬肆仟捌佰拾柒元部分
均撤銷。
原告其餘之訴駁回。
訴訟費用由原告負擔八分之七，餘由被告負擔。
    事  實
一事實概要︰緣原告所有坐落台北市○○○路○段六十八號地下一樓房屋（以下稱系
  爭房屋），經被告所屬中正分處以該址設有「松樂花式撞球場」營業使用，核定按
  營業用稅率課徵民國（以下同）八十八年度房屋稅新臺幣（以下同）六三、五六七
  元。原告不服，申請復查，經被告以八十八年七月二十九日北市稽法乙字第八八一
  四一一六七○○號復查決定駁回之。原告仍不服，向臺北市政府提起訴願，遭八十
  八年十一月二十九日府訴字第八八○六五五六○○一號訴願決定駁回，原告再向財
  政部提起再訴願，亦遭八十九年六月五日台財稅第0000000000號再訴願
  決定駁回。
二兩造聲明：
  (一)原告聲明：
    1.再訴願決定、訴願決定及原處分均撤銷。
    2.訴訟費用由被告負擔。
 (二)被告聲明：
    1.再訴願決定、訴願決定及原處分房屋稅額超過八、七三０元部分駁回。
    2.訴訟費用由原告負擔。
三兩造陳述：
  系爭房屋課稅面積多少，其中一半應否以住家用稅率課徵房屋稅？
  (一)原告主張之理由：
    1.系爭房屋應以「建築改良物所有權狀」上登記之面積三一七平方公尺課稅，此
      乃唯一合法、正確的課稅面積，有台北市古亭地政事務所主任沈永祥函影本可
      按。本棟大樓至今未曾增建，房屋變更使用，其面積不變，被告誤認房屋變更
      使用，就是「增建」，面積會增加，而以台北市政府工務局測量之三八六平方
      公尺課稅，自有未合。被告曾以三三三平方公尺、三八六平方公尺多種版本課
      稅，乃錯誤違法。系爭房屋主建物登記為一六九二建號，附屬建物為一七七一
      及一七六八號，即俗稱大公、小公，包括：
      (1)屋頂突出物、水箱、冷卻塔、天線、電梯機房、電梯、安全梯、管理檯、地
        下電梯底部阻震大彈簧、地下二層機械室、變電所、水箱、化糞池、廢水池
        、地下二層通道、車道、停車處、蓄水池、地下室、防空避難室、發電機、
        抽水機‧‧‧等等。
      (2)本棟大樓地上十二層及地下二層共七十八戶，除一樓外，全部均為住家，公
        共設施包括：屋頂、安全梯、地下、地下二層、空地上‧‧‧非在同一層樓
        ，非在同一房內，應由全體七十七戶共同負擔，不能課營業用稅率。
      (3)系爭房屋為地下一樓，實際上並未使用安全電梯，亦未使用安全梯、電梯、
        水塔（直接接用自來水管的水），依法應免分攤。
      (4)依財政部七十九年七月二十二日台財稅第一九一八０號及六十六台財稅第三
        一二五０號函釋規定：「‧‧主防空避難所、地下室、機器房、抽水機、停
        放車輛公共設施‧‧‧免徵房屋稅、地價稅。」系爭房屋防空避難室二八‧
        四平方公尺、四‧七平方公尺、０‧六二平方公尺有應有部分。原告並未使
        用電樓梯、停放車輛、車道‧‧‧等公共設施，零使用，應免稅。
      (5)依土地稅減免規則第九條、第十條規定無償供公共使用之私有土地，經查明
        屬實者，在使用期間，地價稅全免。第四四八號、四五五─二號土地介於台
        北市○○○路○段八十二號與八十四號間，連通該兩騎樓走廊，自七十七年
        八月十六日起至今無償供公共通行及防火巷使用，騎樓十五‧三八平方公尺
        部分，免徵房屋稅、地價稅，有八十九年四月二十八日北市稽中正乙字第八
        九００六０一０００號函免徵地價稅可按。
    2.系爭房屋應先扣減二十八點五平方公尺防空避難室免稅部分，再計算稅額，被
      告稱未計入課稅額，實際上管區稅務員已計入課稅。
    3.房屋稅條例第五條規定：‧‧‧三房屋同時作住家及非住家用者，應以實際使
      用面積，分別按住家用、營業用或非營業用稅率，課徵房屋稅；且房屋面積包
      括四面外牆。另依財政部七十四年十二月十四日台財稅第二六二七一號函釋：
      房屋供共同使用之電梯及公共設施之房屋稅‧‧‧主建物有兩種以上不同用途
      者，分別按「實際」使用面積比例計算‧‧‧。系爭房屋原告一半為自用，晚
      上回來睡覺，其隔間為：Ａ書房兼客廳，面積包括二面外牆、Ｂ衣服間面積包
      括一面外牆，Ｃ開放式廚房，面積包括兩面外牆，以上Ａ、Ｂ、Ｃ部分住家、
      營業合用、Ｄ服務台，營業用、Ｅ、Ｆ小空屋各一間，上鎖不用，非營業用，
      面積各包括一面外牆、Ｇ通道及樓梯，住家、營業合用，面積包括一面外牆、
      Ｈ小空屋，上鎖不用，非業營用，面積包括二面外牆、Ｉ電梯及樓梯，不用，
      非營業用，面積包括一面外牆、Ｊ廁所，住家、營業合用，面積包括一面外牆
      ，Ｋ浴室，住家用，面積包括二面外牆，Ｉ通路及樓梯，依法亦辦竣戶籍登記
      ，依法其一半應享有「住家」用稅率。
    4.房屋稅條例第十一條規定系爭房屋因折舊，現值每年降低，七十九年度為九八
      一、六００元，八十四年度為九三一、０００元、八十五年度為九二０、九０
      ０元、八十八年竟為二、一一八、九００元，比七十九年、八十四年、八十五
      年高，是錯誤違法的，應依法比以前遞減，或以七十九年現值、或九二０、九
      ００元為課稅基礎，並退還溢收稅額，其利息、滯納金、法院執行費等。
    5.證據：提出建築改良物所有權狀、台北市古亭地政事務所函、台北市稅捐稽徵
      處函、八十四年、八十五年、八十八年度房屋稅繳款書等影本為證。
  (二)被告主張之理由：
    1.按房屋稅條例第五條規定：「房屋稅依房屋現值，按左列稅率課徵之：一住家
      用房屋最低不得少於其房屋現值百分之一點三八，最高不得超過百分之二。但
      自住房屋不得超過百分之一點三八。二非住家用房屋，其為營業用者，最低不
      得少於其房屋現值百分之三，最高不得超過百分之五。其為私人醫院、診所，
      自由職業事務所及人民團體等非營業用者，最低不得少於其房屋現值百分之一
      點五，最高不得超過百分之二點五。」同條例第七條規定：「納稅義務人應於
      房屋建造完成之日起三十日內，向當地主管稽徵機關申報房屋現值及使用情形
      ；其有增建、改建、變更使用或移轉承典時亦同。」財政部七十四年十二月十
      四日台財稅第二六二七一號函釋規定：「房屋供共同使用之電梯及公共設施之
      房屋稅，按該主建物之用途所適用之稅率分攤課徵。主建物有兩種以上不同用
      途者，分別按其用途之實際使用面積比例計算，依所適用之稅率課徵。」。
    2.經查被告所屬中正分處以系爭房屋設有「松樂花式撞球場」營業使用（自八十
      五年六月十一日起迄今），核定系爭房屋按營業用稅率課徵八十八年度房屋稅
      六三、五六七元，原告於八十八年六月十一日向該分處表示不服，並申請變更
      系爭房屋面積二分之一按住家用稅率課徵八十八年房屋稅，嗣經被告所屬中正
      分處派員於八十八年六月十六日實地勘查，查得系爭房屋仍為「松樂花式撞球
      場」營業使用中，此有現場勘查照片數幀附卷可稽，是原核定系爭房屋八十八
      年度房屋稅六三、五六七元，洵屬有據。再查系爭房屋自八十五年六月十一日
      設有松樂花式撞球場迄今仍為營業中，此一事實亦經鈞院八十八年度判字第九
      五九號判決所是認，且經鈞院八十九年十一月二日現場查勘所審認，應無原告
      所訴有一半自住用之情事，原告巧言飾辯，實不足採。
    3.另原告主張本稅未扣減二十八點五平方公尺防空避難室部分乙節，經查系爭防
      空避難室面積並未計課稅額，原告所訴顯有誤解。又系爭房屋自八十七年七月
      至八十八年六月間並無因違反消防法事件遭停業處分紀錄，此有臺北市政府消
      防局八十九年十一月一日北市消安字第八九二三０九八一００號函可證；是原
      告雖爭執於上開期間有停業，惟並未提供具體事證，應不足採。
    4.第查原告權狀所載面積為三一七點五一平方公尺，惟上開面積僅係主建物登記
      面積（登記建號為本市○○區○○段四小段一六九二建號），該建號尚有共同
      使用部份：台北市○○區○○段四小段一七六八建號（面積一０三一０點六八
      平方公尺，原告應有部分萬分之三八五）及本市○○區○○段四小段一七七一
      建號（面積一七點四八平方公尺，原告應有部分萬分之五千）依原卷所附地籍
      地價電傳視訊系統─建物標示部資料以觀，應非原告所訴僅為三一七平方公尺
      而已；按財政部七十四年十二月十四日台財稅第二六二七一號函釋規定：「房
      屋供共同使用之電梯及公共設施之房屋稅，按該主建物之用途所適用稅率分攤
      課徵」，是被告所屬中正分處依上開函釋規定，前核按三三三平方公尺課徵系
      爭房屋之房屋稅，淘屬有據。惟臺北市政府工務局八十五年二月七日准予系爭
      房屋建物變更使用，是被告所屬中正分處依上開變更使用執照自八十五年起將
      系爭房屋變更課稅面積為三八六平方公尺，尚非無據；然依臺北市政府古亭地
      政事務所八十九年十一月三日北市古地二字第八九六一四五三六００號函所附
      系爭房屋辦理建物所有權登記第一次登記之資料以觀，與原卷所附地籍地價電
      傳視訊系統建物標示部資料相同，是系爭房屋應恢復原核定三三三平方公尺（
      此面積亦經大院八十九年度簡字第五十號判決所是認）計課房屋稅。
    5.被告重行核定系爭房屋八十八年房屋稅計算公式如下：
      核定單價＝標準單價×（１＋加價比率＋房屋超高增加比率－減價比率－房屋
      偏低減少比率）
      房屋現值＝核定單價×（１－經歷年數×折舊率）×房屋街路等級調整率×房
      屋面積
      房屋稅＝房屋現值×稅率
      經查臺北市政府工務局八十五年二月七日准予系爭房屋建物變更用途為一般零
      售業二０三一點三一平方公尺，健身服務業一八二點六七平方公尺，合計三一
      八五點九七平方公尺；是依上開比率按課稅面積三三三平方公尺區分一般零售
      業為一七五點四平方公尺、健身服務業為一五七點六平方公尺。
      一般零售業：核定單價5,085×（1-20%）=4,064  （地下室減價百分之二十）
      現值4,064×（1-12×1%）×150%×175.4=940,900
      稅額=940,900×0.03=28,227
      健身服務業=核定單價5,350×（1-20%）=4,264
      現值4,264×（1-12×1%）×150%×157.4=887,000
      稅額=887,000×0.03=26,610
      八十八年房屋稅應更正為五四、八三七元（28,227＋26,610）
    6.綜上所述，本件房屋稅應更正為稅額五四、八三七元，為期訴訟經濟，敬祈准
      予判決原核定房屋稅於五四、八三一七元範圍內予以維持，其餘八、七三０元
      准予退還原告。
    7.證據：提出行政法院（現已改制為最高行政法院）八十八年度判字九五九號判
      決、本院八十九年度簡字第五十號判決、台北市古亭地政事務所函、公證書、
      房屋租賃契約書、台北市政府消防局函、台北市商業管理處函等影本為證。
  (三)本院依職權勘驗系爭房屋出租使用情形。
    理  由
按「房屋稅依房屋現值，按左列稅率課徵之：一、住家用房屋最低不得少於其房屋現
值百分之一點三八，最高不得超過百分之二。但自住房屋不得超過百分之一點三八。
二、非住家用房屋，其為營業用者，最低不得少於其房屋現值百分之三，最高不得超
過百分之五。其為私人醫院、診所，自由職業事務所及人民團體等非營業用者，最低
不得少於其房屋現值百分之一點五，最高不得超過百分之二點五。」；同條例第七條
規定：「納稅義務人應於房屋建造完成之日起三十日內，向當地主管稽徵機關申報房
屋現值及使用情形；其有增建、改建、變更使用或移轉承典時亦同。」房屋稅條例第
五條、第七條定有明文；又依財政部七十四年十二月十四日台財稅第二六二七一號函
釋：「房屋供共同使用之電梯及公共設施之房屋稅，按該主建物之用途所適用之稅率
分攤課徵。主建物有兩種以上不同用途者，分別按其用途之實際使用面積比例計算，
依所適用之稅率課徵。」。又房屋現值係依據納稅義務人所申報之現值，並參酌由不
動產評價委員會評定，經市政府公告之房屋標準價格而為核計，此觀同條例第十條、
第十一條之規定甚明。本件原告所有系爭房屋，經被告所屬中正分處以該址設有「松
樂花式撞球場」營業使用，依核定按營業用稅率課徵八十八年度房屋稅六三、五六七
元。原告不服，以系爭房屋面積較大三一七‧五一平方公尺，可視為兩間，其一半自
用，一半出租，亦辦竣戶籍登記，在此生活，依法申請一半按住家用稅率課徵房屋稅
云，申經被告復查決定以系爭房屋自八十五年六月十一日起設有松樂花式撞球場，迄
今營業中，此有現場勘查照片附案可稽，是原核定按營業用稅率課徵系爭房屋八十八
年度之房屋稅，洵屬有據為由，乃駁回其復查之申請。原告猶表不服，除執前詞外，
並以防空避難室面積應予扣除云云，訴經台北市政府訴願決定除持與原處分相同論見
外，並以系爭房屋原核定情形為其中面積三八六平方公尺部分按營業用稅率核課房屋
稅，其餘面積二八‧五平方公尺部分核屬防空避難室部分係屬免徵房屋稅。被告原核
定稅中業已考量原告所主張之防空避難室應予免稅之情事；至原告所主張系爭房屋部
分供住家使用乙節，原告迄未引導被告人員至現場勘查，亦未舉證以實其說，自難採
憑。從而，被告所屬中正分處以系爭房屋供營業使用，按營業用稅率課徵八十八年度
房屋稅六三、五六七元，並無不合等由，遂駁回其訴願。原告仍不服，除執前詞外，
並以松樂花式撞球場因無法通過消防安全檢查，於八十七年七月至八十八年六月間停
業，沒有營業，不應適用營業用稅率，而應以零稅率核課；又系爭房屋包含防空避難
所在內全部面積為三一七平方公尺，有權狀影本可按，並非三八六平方公尺，請退還
超課稅款云云，訴經財政部再訴願決定除持與訴願決定相同論見外，並以「松樂花式
撞球場」並無向被告所屬中正分處申請暫停營業，是原告訴稱八十七年七月至八十八
年六月間停業，實難採信；再依首揭房屋稅條例第七條規定，系爭房屋如有變更使用
情形，自應依規定向當地主管稽徵機關申報，惟查原告並未依法申報，且未就系爭房
屋未供營業使用之情形舉證說明，是其所訴，自難採據。另所訴面積為三一七平方公
尺，全部包含防空避難所在內乙節，經依被告所屬中正分處調閱之「地籍地價電傳視
訊系統─建物標示部」系爭房屋資料以觀，其主要用途：商業用，並無包括防空避難
室；且原核定系爭面積已併計公共設施使用部分，是原告所訴，顯有誤解，所訴核不
足採等語，駁回其再訴願，固非無見。惟依上開財政部函釋意旨，房屋供共同使用之
電梯及公共設施之房屋稅，按該主建物之用途所適用之稅率分攤課徵，系爭房屋之房
屋稅，自應依上開函釋辦理，不得割裂課徵，亦不問實際有無使用而受影響，合先敘
明。經查，原告所有系爭房屋於七十六年間辦理所有權第一次登記時，主建物一般零
售業部分，建號為台北市○○區○○段四小段一六九二號，面積為三一七點五一平方
公尺，另共同使用部份樓電梯間面積五八‧五九平方公尺、地下一層樓電梯面積二０
‧二０平方公尺、管理室面積三０‧四一平方公尺及車道面積六六‧四五平方公尺併
入其他共同使用部分登記為同小段一七六八建號，面積計一七五‧六五平方公尺，原
告應有部分萬分之三八五，面積六‧七六平方公尺，另地下一層及一層樓電梯登記為
同小段一七七一建號，面積一七點四八平方公尺，原告應有部分萬分之五千，面積八
‧七四平方公尺，有地籍地價電傳視訊系統─建物標示部影本附原處分卷、台北市古
亭地政事務所八十九年十一月三日北市古地二字第八九六一四五三００號函影本附本
院卷可按，以上面積共計三三三平方公尺（三三三‧０一平方公尺四捨五入），房屋
稅額為五四、八三七元，計算方式為：
      核定單價＝標準單價×（１＋加價比率＋房屋超高增加比率－減價比率－房屋
      偏低減少比率）
      房屋現值＝核定單價×（１－經歷年數×折舊率）×房屋街路等級調整率×房
      屋面積
      房屋稅＝房屋現值×稅率
      經查臺北市政府工務局八十五年二月七日准予系爭房屋建物變更用途為一般零
      售業二０三一點三一平方公尺，健身服務業一八二點六七平方公尺，合計三一
      八五點九七平方公尺；是依上開比率按課稅面積三三三平方公尺區分一般零售
      業為一七五點四平方公尺、健身服務業為一五七點六平方公尺。
      一般零售業：核定單價5,085×（1-20%）=4,064  （地下室減價百分之二十）
      現值4,064×（1-12×1%）×150%×175.4=940,900
      稅額=940,900×0.03=28,227
      健身服務業=核定單價5,350×（1-20%）=4,264
      現值4,264×（1-12×1%）×150%×157.4=887,000
      稅額=887,000×0.03=26,610
      八十八年房屋稅為五四、八三七元（28,227＋26,610）
業經被告訴訟代理人載明於補充答辯狀，面積部分並經本院八十九年度簡字第五十號
判決所肯認，有上開判決影本附卷可參，並不包括上開電梯間、地下一層樓電梯、管
理室、車道以外之其他公共設施，原告主張應免稅之防空避難室面積二十八點五平方
公尺等其他公共設施部分，顯然均未計入課稅範圍，則其認系爭房屋面積為三一七平
方公尺，應係未計入上開第一七六八、一七七一建號共同使用部分所致。原告以其未
使用第一七六八、一七七一建號公共設施，主張不應課稅云云，核與首開法律規定及
函釋意旨有違。再查，系爭房屋設有「松樂花式撞球場」營業使用，自八十五年六月
十一日起迄今，除經被告所屬中正分處派員於八十八年六月十六日實地勘查結果為「
松樂花式撞球場」仍在營業使用中，現場勘查照片九幀附原處分卷可稽外，本院於八
十九年十一月二日依職權前往系爭房屋勘驗結果，「松樂花式撞球場」設有十二檯撞
球檯，二十四小時營業，當時正有八位客人使用三檯撞球檯撞球，其中Ａ２為辦公室
；Ａ３為衣帽間及儲藏室，證人即「松樂花式撞球場」職員吳雅斐證稱係供「松樂花
式撞球場」使用，原告主張係共用云云，核與事實不符；Ａ１、Ａ４、Ａ５均上鎖，
其Ａ５門上掛有「工具室」牌字，證人吳雅斐證稱所有房間均係「松樂花式撞球場」
使用，原告雖主張係供其個人使用，但卻無法提出鑰匙開啟，以實其說，顯與常情有
違，不足採信；Ａ６、Ａ７分為男女廁所，其內並無毛巾、牙刷、肥皂、香皂等盥洗
用具，原告復無法指出其日常換洗衣物置放之處所，原告主張係共用云云，亦不足採
，以上有本院勘驗筆錄附本院卷可按，堪認系爭房屋即主建物全部供「松樂花式撞球
場」二十四小時營業使用，其供共同使用之電梯及公共設施之房屋稅，自應該主建物
之用途所適用之稅率分攤課徵，不得割裂，自無前揭財政部函釋「主建物有兩種以上
不同用途者，分別按其用途之實際使用面積比例計算，依所適用之稅率課徵」適用之
餘地。又系爭房屋自八十七年七月至八十八年六月間並無因違反消防法事件遭停業處
分紀錄，此有臺北市政府消防局八十九年十一月一日北市消安字第八九二三０九八一
００號函可證，原告指「松樂花式撞球場」於上開期間有停業，應不足採。又房屋現
值既係依據納稅義務人所申報之現值，並參酌由不動產評價委員會評定，經市政府公
告之房屋標準價格而為核計，非被告所得擅自決定，原告指摘課稅現值過高，亦無理
由。原告主張系爭房屋面積為三一七平方公尺，固不足採，惟原處分以面積三六八平
方公尺課徵房屋稅，一再訴願決定未察，遞予維持，均有未合。爰將再訴願決定、訴
願決定及原處分關於房屋稅額超過五四、八三七元部分撤銷。原告其餘之訴為無理由
，應予駁回。
據上論結，本件原告之訴為一部有理由，一部無理由，依行政訴訟法第一百零四條、
民事訴訟法第七十九條但書，判決如主文。
中      華      民      國     九十     年      一      月      四      日
                               臺 北 高 等 行 政 法 院  第 二 庭
                                           審 判 長 法  官  王立杰
                                                    法  官  黃本仁
                                                    法  官  陳雅香
右為正本係照原本作成。
如不服本判決，應於送達後二十日內，向本院提出上訴狀並表明上訴理由，如於本判
決宣示後送達前提起上訴者，應於判決送達後二十日內補提上訴理由書（須按他造人
數附繕本）。
中      華      民      國     九十     年      一      月      五      日
                                                    書記官  鄭聚恩


司法院資訊處製作；財團法人民間司法改革基金會備份。
